【裁判字號】    89,上易,565
【裁判日期】    891205
【裁判案由】    損害賠償
【裁判全文】
臺灣高等法院民事判決                            八十九年度上易字第五六五號
      上  訴  人  乙○○
      訴訟代理人  劉爾久
      被 上 訴人  甲○○
右當事人間損害賠償事件，上訴人對於中華民國八十九年八月二十八日臺灣士林地方
法院八十九年度重訴字第三○號第一審判決提起上訴，本院判決如左：
    主    文
原判決關於命上訴人給付超過新台幣貳拾萬元本息及該部分假執行之宣告，暨訴訟費
用之裁判均廢棄。
右開廢棄部分，被上訴人在第一審之訴及其假執行之聲請均駁回。
第一、二審訴訟費用除確定部分外，由兩造各負擔二分之一。
    事    實
甲、上訴人方面：
壹、聲明：
一、原判決不利於上訴人部分廢棄。
二、右廢棄部分，被上訴人在第一審之訴及其假執行之聲請均駁回。
三、第一、二審訴訟費用由被上訴人負擔。
貳、陳述：除與原判決記載相同者外，補稱略以：
一、被上訴人確有偷電行為，且上訴人所為僅係就可受公評之事而為適當之評論，並
    無誹謗之故意，上訴人之行為不構成誹謗罪。
二、上訴人於八十八年八月九日十二時許並不在家，不可能在大廈管理員櫃台誹謗被
    上訴人，證人吳清隆與上訴人宿有仇隙，而證人李棟樑為吳清隆之下屬，故其等
    之證言均不足採信。
三、上訴人於八十八年九月二十七日在士林地方法院八十八年度易字第一一四○號竊
    盜案公開審判時，當庭指陳被上訴人竊電乙節，係依上訴人親自見聞，且基於客
    觀上足可認係合理之懷疑所為，既非「意圖散布於眾」，且係「自衛、自辯」之
    言詞，依刑法第三百十條及第三百十一條第一款規定，均不得責以誹謗罪刑，是
    本件自無「連續」誹謗可言。
參、證據：除援用原審之立證方法外，補提：本院八十九年度上易字第一五七號刑事
    判決影本一份、本院八十八年度上訴字第五一七號刑事判決影本一份、士林地方
    法院檢察署刑事不起訴處分處分書影本四件、錄影帶一捲為證。
乙、被上訴人方面：
壹、聲明：
一、上訴駁回。
二、第二審訴訟費用由上訴人負擔。
貳、陳述：除與原判決記載相同者外，補稱略以：
一、上訴人因懷疑被上訴人竊用「樓中堡大廈」住戶共有之電氣，於八十八年一月十
    六日下午二時卅分許，在該大廈之住戶區分所有權人會議含住戶大會會議時提出
    討論，嗣經該大廈管理委員會總幹事吳清隆於會後親自察勘確認並無竊電情事，
    詎上訴人明知此情，猶基於概括犯意，意圖散布於眾，連續先於八十八年八月
    九日上午十時許，至上開「樓中堡大廈」大廳櫃台領取掛號信時，當眾對櫃台服
    務人員及吳清隆等人，以同一事由指摘被上訴人竊用公電，足以毀損被上訴人名
    譽；繼於同年九月二十七日下午三時三十分許，在原法院刑事第十一法庭，就其
    被訴竊盜一案（原法院八十八年易字第一一四０號）公開審判時，復當庭以言詞
    指摘被上訴人以插頭插置於公用照明指示燈之插座上竊用公電，而陳述足以毀損
    被上訴人名譽之事。
二、被上訴人現任中國河洛易經學院易經勘輿學教授暨高級顧問、中國乾坤國寶勘輿
    設計學會理事長、經政府認定為國寶級地理師、天津大學建築勘輿學教授暨首席
    顧問、救國團人相學暨易經勘輿學講師，遭上訴人連續公然誹謗，名節、尊嚴損
    傷至鉅，爰依侵權行為法則請求上訴人賠償非財產上損害。
參、證據：援用原審之立證方法。
丙、本院依職權調閱本院八十九年度上易字第一九七號上訴人妨害名譽刑事案卷。
        理     由
一、本件被上訴人主張：兩造原同為台北市大同區○○○路一０三號「樓中堡大廈」
    之住戶，上訴人因懷疑被上訴人於該大廈七樓其所有房屋前之公用走廊上，擺置
    水族箱等物竊用該大廈住戶共有之電氣，於八十八年一月十六日下午二時卅分許
    ，在該大廈之住戶區分所有權人會議含住戶大會會議時提出討論，嗣經該大廈管
    理委員會總幹事吳清隆於會後親自查察結果並無竊電情事，詎上訴人明知此情，
    猶基於概括犯意，意圖散布於眾，連續先於八十八年八月九日十時許，至上開「
    樓中堡大廈」大廳櫃台領取掛號信時，當眾對櫃台服務人員及吳清隆等人，以同
    一事由指摘被上訴人竊用公電，足以毀損被上訴人名譽；繼於同年九月二十七日
    下午三時三十分許，在原法院刑事第十一法庭，就其被訴竊盜一案（八十八年易
    字第一一四０號）公開審判時，當庭言詞指摘被上訴人以插頭插置於公用照明指
    示燈之插座上竊用公電，而陳述足以毀損被上訴人名譽之事，爰依侵權行為損害
    賠償法則，求為判命上訴人賠償非財產上損害一千萬元之判決。（上開請求，原
    審判命上訴人應給付四十萬元本息，而駁回其餘請求，被上訴人就此部分，未聲
    明不服）。
二、上訴人則以：被上訴人確有偷電行為，上訴人係遭該「樓中堡大廈」管理委員會
    總幹事吳清隆與被上訴人勾串陷害，且偷用電氣多為繼續犯，一旦被發現受人指
    責，隨時將插頭拔下電線收走，自然不會留下痕跡，吳清隆之證詞頂多僅能證明
    其調查當時被上訴人並未偷電，尚不足以反證其全然未曾偷電，物證勝於人證，
    上訴人所提出之錄影帶及照片確可證明被上訴人偷電。又上訴人於八十八年八月
    九日十二時許並不在家，不可能在大廈管理員櫃台誹謗被上訴人。另上訴人於八
    十八年九月二十七日在臺灣士林地方法院八十八年度易字第一一四○號竊盜案公
    開審判時當庭指陳被上訴人竊電乙節，係依上訴人親自見聞，且基於客觀上足可
    認係合理之懷疑所為，既非「意圖散布於眾」，且係「自衛、自辯」之言詞，依
    刑法第三百十條及第三百十一條第一款規定，均不得責以誹謗罪刑，是本件自無
    「連續」誹謗可言各等語置辯。
三、查被上訴人主張上訴人於右揭時、地在住戶區分所有權人會議含住戶大會會議時
    指出被上訴人竊電，以及於原法院八十八年易字第一一四０號竊盜刑案公開審判
    時，當庭言詞指摘被上訴人以插頭插置於公用照明指示燈之插座上竊用公電等情
    ，業經原法院調閱該竊盜案卷核閱無訛，且為上訴人所不否認，自堪信為真實。
    是本件所應審究者，厥為(一)上訴人是否於八十八年八月九日在「樓中堡大廈」大
    廳櫃台領取掛號信時，當眾對櫃台服務人員及吳清隆等人，指摘被上訴人竊用公
    電？(二)被上訴人是否確有竊用公電之行為？(三)上訴人所為是否構成誹謗罪而成立
    侵權行為？茲分項詳析如后：
(一)、上訴人確於八十八年八月九日十時許在「樓中堡大廈」大廳櫃台領取掛號信時，
    當眾對櫃台服務人員及吳清隆等人，指摘被上訴竊用公電：
    查上訴人於八十八年八月九日上午十時許，至「樓中堡大廈」櫃台領取掛號信時
    ，當眾向櫃台人員及吳清隆指摘被上訴人竊用公電一節，業據被上訴人提出該日
    「樓中堡大廈」代收住戶掛號信件登記簿節本影本附卷可稽（見原審卷第一四三
    頁），上訴人亦自認該登記簿上其簽名為真正，簽收時間為十點多。此外，證人
    即「樓中堡大廈」管理委員會總幹事吳清隆於原法院八十八年度自字第二八三號
    刑事誹謗案件調查中亦證稱：上訴人至該大廈大廳之櫃台領取掛號信時，並無他
    人向其詢問即主動對吳清隆及櫃台人員指摘被上訴人竊用公電等語（見原法院八
    十八年度自字第二八三號毀謗案件八十八年十一月三日訊問筆錄），是上訴人空
    言否認曾於八十八年八月九日十時許，在該大廈櫃台當眾指摘被上訴人竊用公電
    ，並辯稱證人吳清隆因與其素即相處不睦，故證言多偏袒被上訴人云云，不足採
    信。
(二)、上訴人無法證明被上訴人有竊用公電之行為：
    查上訴人因懷疑被上訴人於該大廈七樓其所有房屋前之公用走廊上，擺置水族箱
    等物竊用該大廈住戶共有之電氣，於八十八年一月十六日十四時三十分許，在該
    大廈之住戶區分所有權人會議含住戶大會會議時提出討論，針對該提案，經會議
    主席吳昌吉指示該大廈管理委員會總幹事吳清隆於會後親自勘察確認被上訴人並
    無竊電情事，有該會議紀錄影本一紙附於原法院八十八年度自字第二八三號刑事
    案卷內可憑（見該案卷第五頁），並經證人吳昌吉於原法院八十八年度自字第二
    八三號刑事案件調查中證述無訛（見該案卷第十七頁）。證人吳清隆及該大廈保
    全領班李棟樑亦分別於原法院八十八年度自字第二八三號刑事案件調查中證稱：
    經彼等實地查看，被上訴人並無上訴人所指之竊電情事等語（見該案卷第十八頁
    ）。雖證人即「樓中堡大廈」之住戶郭天樞於原法院八十九年四月十四日言詞辯
    論期日到庭證稱：伊確曾於八十七年底某日，經上訴人帶領到被上訴人住處門口
    ，並從門外看到牆上之公共插座上插有一個插頭，但無法確定插頭之電線接到何
    處等語。惟證人郭天樞既無法確定該私有插頭之電線接到何處，其上開證詞自不
    足證明被上訴人確有竊用公電情事。至於上訴人所提出之現場照片二幀及錄影帶
    一捲，核該等照片僅顯示被上訴人在共用走廊加裝鐵門，且共用插座上插有一私
    有插頭之情形。又經原法院於八十九年七月十七日當庭勘驗上開錄影帶得知，其
    前半段內容係自加裝之鐵門外向內拍攝，顯示被上訴人在共用走廊加裝鐵門外，
    於被隔離之公共走廊之一側放置有大型水族箱，另一側牆面上有避難指示燈一座
    ，同側另一端牆面則有一公共插座，插座上另插有一方形私有插頭，惟看不出該
    私有插頭之電源線接往何處。後半段內容則係已進入鐵門內，並自內向外拍攝，
    該大型水族箱上垂下有多條電線（含插頭），其中二個插頭插於一長形私有延長
    線插座上，而該延長線插頭則插在另一側牆面之插座上等情，此有該日勘驗筆錄
    在卷足稽（見原審卷第一三三、一三四頁）。惟觀上開照片及錄影帶前半段內容
    ，尚無法確定私有插頭之電線接到何處，自難憑以證明被上訴人竊用公電。至於
    錄影帶後半段內容之真正，則為被上訴人所否認，並辯稱其已於八十八年七月三
    十日將該房屋點交拍定人，嗣後何人進入該鐵門內之公共走廊，以及何人將私有
    插頭插於公共插座上，其均不知情等語。查被上訴人所有之上開房屋及其基地應
    有部分，確係於八十八年七月三十日點交予拍定人蘇青旗，業據原法院調取原法
    院八十七年度執字第三七二三號執行卷宗查核無誤。且上訴人亦自認該錄影帶後
    半段之內容，係於八十八年七、八月間保全人員邱光琳告訴伊，該房屋外加裝之
    鐵門及窗戶均已被債權人拆走，伊才進入原鐵門範圍內之公共走廊上拍攝所得。
    茲上訴人拍攝後半段內容時，該隔離之鐵門業遭拆除，任何人均得以進出原鐵門
    內之公共走廊，則被上訴人顯已無法利用該鐵門排除其他住戶之使用，且依當時
    情形，應已屬被上訴人將上開不動產點交予拍定人之後，是自不得以於被上訴人
    遷離該住處後所攝得之情景，遽以認定被上訴人竊用公電。總此以觀，上訴人並
    無法證明被上訴人有竊用公電之行為。
(三)、上訴人明知被上訴人並無竊用公電之行為，嗣仍一再公開指摘此足以毀損被上訴
    人名譽之事實，自已構成毀謗罪而成立侵權行為：
    查上訴人初於前述會議中就被上訴人竊用公電一事提出討論，或因出於懷疑而據
    以指摘，惟嗣既經管理委員會總幹事吳清隆實地勘察確認並無其事且載明於會議
    紀錄內，上訴人至此當已知悉其前因懷疑而指述之事，並非真實，並不再轉陳方
    是，詎料其猶一再主動重複該查無實據之同一事由執以指摘被上訴人，自非善意
    發表之言論。再參以證人李棟樑於原法院八十八年度自字第二八三號刑事案件調
    查中證稱每次其查被上訴人竊電，上訴人即對其指稱被上訴人偷用公電等語（見
    該案卷第十八頁），益徵上訴人所辯無誹謗故意云云，殊無足採。次按所謂言論
    可分為事實陳述及意見表達，事實有真實與否的問題，意見有適當與否之問題。
    按刑法第三百十一條第三款固規定：「以善意發表言論，對於可受公評之事，而
    為適當之評論者，不罰」，惟該規定之所謂適當之評論，顯係指意見之表達而非
    事實之陳述。核本件上訴人指摘被上訴人竊電，盡皆為事實之陳述，而非意見之
    表達，是上訴人抗辯其所為係就可受公評之事而為適當之評論云云，亦不足採。
    雖上訴人再抗辯伊於八十八年九月二十七日在臺灣士林地方法院八十八年度易字
    第一一四○號竊盜案公開審判時當庭指摘被上訴人竊電乙節，係依上訴人親自見
    聞，且基於客觀上足可認係合理之懷疑所為，並無「意圖散布於眾」，且係「自
    衛、自辯」之言詞，依刑法第三百十條及第三百十一條第一款規定，均不得責以
    誹謗罪刑，是本件自無「連續」誹謗可言云云。惟如前所述，上訴人既於管理委
    員會總幹事吳清隆實地勘察確認並無其事且載明於會議紀錄時即已明知其前因懷
    疑而指摘之事，並非真實，是其後再於法庭公開指摘此事，其有誹謗罪之意圖與
    故意，昭然若揭，不容其再以合理懷疑為由圖以卸責。又查臺灣士林地方法院八
    十八年度易字第一一四○號竊盜乙案，係因上訴人基於概括之犯意，意圖為自己
    不法之所有，自八十六年七月間某日起，至八十七年九月二十七日止，在臺北市
    大同區○○○路一０三號十一樓之二住家之公共走道上，趁其他住戶不注意之際
    ，連續利用電源延長線竊取住戶共有之緊急電源插座電氣，煮飯、燒開水及使用
    其他電氣用品多次，使該大樓之「樓中堡管理委員會」每月支出之電費增加。嗣
    經住戶向當時之管理委員會主任委員吳昌吉及總幹事吳清隆反應，吳昌吉及吳清
    隆屢次向上訴人勸導，上訴人均置若罔聞。案經吳昌吉訴由台北市政府警察局大
    同分局報告臺灣士林地方法院檢察署檢察官偵查起訴，有該刑事判決附卷可稽（
    見本院卷第一一一、一一二頁）。可知該案事實與被上訴人是否竊用公電無關，
    是上訴人於該案中指摘被上訴人竊用公電，實難認係「自衛、自辯」之言詞，從
    而，上訴人此一辯解亦不足採。由上所述，可見上訴人確有連續故意誹謗被上訴
    人，並致被上訴人名譽受損之行為，而本院八十九年度上易字第一五七號刑事判
    決除將上訴人至「樓中堡大廈」大廳櫃台領取掛號信時當眾指摘被上訴人竊用公
    電之時間認為八十八年八月九日十二時許外，其餘部分均同此認定，經本院調閱
    該刑事案卷核閱無誤，益徵被上訴人之主張信屬可採，上訴人所辯均難採信。
四、按不法侵害他人之身體、健康、名譽、自由、信用、隱私、貞操，或不法侵害其
    他人格法益而情節重大者，被害人雖非財產上之損害，亦得請求賠償相當之金額
    ，為民法第一百九十五條第一項前段所明定。本件被上訴人因遭上訴人連續誹謗
    ，致其名譽受損，其精神受有相當之痛苦，自得請求非財產上之損害賠償。本院
    經審酌被上訴人遭上訴人誹謗時，年齡四十七歲，正值壯年，並擔任台灣地區及
    大陸地區多處易經、勘輿學、人相學之教學及執業工作，遭上訴人連續公然誹謗
    ，名譽、尊嚴難免受損，而上訴人係為一家庭主婦，有二名子女分別就讀大學及
    國小六年級，收入微薄等一切情況，認為被上訴人於訴請上訴人賠償二十萬元慰
    撫金及自起訴狀繕本送達翌日即八十八年十月二十一日起至清償日止按週年利率
    百分之五計算法定遲延利息之範圍內，尚屬允當，應予准許，逾此部分之請求，
    即非正當，應予駁回。原審就上開應准許部分，為被上訴人勝訴之判決，核無違
    誤，上訴人上訴意旨仍執陳詞，指摘原判決此部分不當，為無理由，應駁回其此
    部分之上訴。又上開不應准許部分，原審命上訴人給付，尚有未洽，上訴人上訴
    意旨，指摘原判決此部分不當，為有理由，應予廢棄改判。
五、本件事實已臻明確，兩造其餘攻擊防禦方法及證據經予審酌，核與判決結果不生
    影響，爰不再逐一論述，併此敘明。
據上論結，本件上訴人之上訴，為一部有理由，一部無理由，依民事訴訟法第四百五
十條、第四百四十九條第一項、第七十九條但書，判決如主文。
中      華      民      國    八十九    年      十二     月    五       日
                              民事第八庭
                                  審判長法  官  鄭  三  源
                                        法  官  黃  豐  澤
                                        法  官  王  淇  梓
右正本係照原本作成。
不得上訴。
中      華      民      國    八十九    年      十二     月    六       日
                                        書記官  鄒  賢  英


司法院資訊處製作；財團法人民間司法改革基金會備份。
